臺灣雲林地方法院刑事判決　　　　　　　 95年度易字第363號
公　訴　人　臺灣雲林地方法院檢察署檢察官
被　　　告　乙○○
　　　　　　　　　　　弄1號
上列被告因竊佔案件，經檢察官聲請簡易判決處刑（95年度偵字
第3139號），本院認不宜以簡易判決處刑，改依通常程序審理，
判決如下：
    主  文
乙○○意圖為自己不法之利益，而竊佔他人之不動產，處有期徒
刑陸月，如易科罰金，以銀元參佰元即新臺幣玖佰元折算壹日。
    事  實
一、乙○○明知雲林縣政府所有，由雲林縣古坑鄉古坑國民小學
    （下稱古坑國小）管理之雲林縣古坑鄉○○段第983 地號土
    地非其所有，且無合法使用權源，竟意圖為自己不法之利益
    ，於民國90年間某日，在上開地號如附圖所示A 部分面積共
    142 平方公尺之土地上，搭建鐵皮棚子、木造廁所、放置貨
    櫃屋及擺放雜物，供己販賣檳榔、飲料及居住使用，而竊佔
    該部分土地。嗣經古坑國小於92年10月間向雲林縣古坑鄉調
    解委員會聲請調解，乙○○仍未返還上開土地，古坑國小乃
    於95年6 月5 日報警處理，因而查獲上情。
二、案經古坑國小訴由雲林縣警察局斗南分局報告臺灣雲林地方
    法院檢察署檢察官偵查後聲請簡易判決處刑，並經本院改依
    通常程序審理。
    理  由
一、按被告以外之人於審判外之陳述，雖不符前4 條之規定，而
    經當事人於審判程序同意作為證據，法院審酌該言詞陳述或
    書面陳述作成時之情況，認為適當者，亦得為證據，刑事訴
    訟法第159 條之5 第1 項定有明文。其立法意旨在於傳聞證
    據未經當事人之反對詰問予以核實，原則上先予排除。惟若
    當事人已放棄反對詰問權，於審判程序中表明同意該等傳聞
    證據可作為證據，基於尊重當事人對傳聞證據之處分權，及
    證據資料愈豐富，愈有助於真實發見之理念，且強化言詞辯
    論主義，使訴訟程序得以順暢進行，上開傳聞證據亦均具有
    證據能力。經查，被告乙○○及檢察官就本院所引用下列被
    告以外之人於審判外之陳述，於審判程序均同意作為證據，
    且本院審酌此等證據資料作成時之情況，均無不法之情事，
    且與待證事實具有關聯性，認為適宜作為本案之證據，故均
    有證據能力，合先敘明。
二、訊據被告固坦承占用上開第983 地號土地之事實，惟矢口否
    認有何竊佔犯行，辯稱：因為伊父親在世時有向國有財產局
    承租土地，伊不清楚土地之界址為何，所以不知道有占用他
    人土地，直到法院勘驗後才知道有占用古坑國小校地，目前
    已將貨櫃屋搬走云云。經查：
  (一)前揭被告於90年間某日，未經所有人雲林縣政府或管理人古
    坑國小之同意，即在上開第983 地號如附圖所示A 部分土地
    上，搭建鐵皮棚子、木造廁所、放置貨櫃屋及擺放雜物，供
    己販賣檳榔、飲料及居住使用，且經古坑國小於92年10月間
    向雲林縣古坑鄉調解委員會聲請調解後仍未返還之事實，業
    據被告於警詢、偵訊及本院審理中坦承不諱；核與證人即古
    坑國小總務主任劉水柳於警詢及偵訊中之證述大致相符；且
    經本院到場勘驗並囑託雲林縣斗六地政事務所測量無訛，此
    有本院95年10月12日勘驗筆錄、現場圖、雲林縣斗六地政事
    務所95年11月6 日土地複丈結果圖說各1 份及現場照片16張
    附卷可稽；此外，復有上開土地之土地登記謄本、土地所有
    權狀、地籍圖謄本、雲林縣古坑鄉調解委員會92年10月7 日
    、同年月21日通知暨聲請調解書、古坑國小經管宿舍面積統
    計季報表、經管公有宿舍不合規定占用人清冊各1 份在卷足
    憑，足認被告此部分自白與事實相符，應堪採為被告有罪之
    證據，則被告無權占用古坑國小所管理之上開第983 地號如
    附圖所示A 部分土地之事實，堪以認定。
  (二)至被告雖否認有竊佔之犯意，並以前詞置辯，惟查：被告之
    父梁信實前於83年10月1 日與財政部國有財產局訂立國有基
    地租賃契約，向該局承租雲林縣古坑鄉○○段第989 之2 、
    989 之4 地號土地（面積各為39、60平方公尺），租期至85
    年12月31日止，並於86年1 月1 日辦理續租，租期至90年12
    月31日止，嗣梁信實於87年7 月29日死亡後，由其子梁瑞銘
    、梁瑞結及被告等3 人共同辦理續租，並於90年11月20日與
    該局訂立國有基地租賃契約，租期自90年12月1 日起至100
    年12月31日止乙情，固有財政部國有財產局臺灣中區辦事處
    雲林分處95年10月3 日台財產中雲二字第0950006227號函及
    所附國有基地租賃契約、上開第989 之2 、989 之4 地號土
    地登記謄本、國有土地租金繳款通知書及收執各1 份存卷可
    查，惟被告既係於其父死亡後之90年間某日，始以搭建鐵皮
    棚子、木造廁所、放置貨櫃屋及擺放雜物之方式，開始占用
    上開第983 地號土地，且所占用之面積達142 平方公尺，遠
    超過其父原所承租之土地面積99平方公尺甚多，自不可能係
    誤認上開第983 地號土地亦屬其父原所承租之範圍而有合法
    使用權源，堪認被告係明知上開第983 地號土地為他人所有
    且無合法使用權源，仍據為己用，其顯有意圖為自己不法利
    益之竊佔犯意至為明確，至被告是否知悉所竊佔之土地為古
    坑國小所管理，並不影響本件犯罪之成立，被告前揭所辯均
    不足採，本案事證明確，被告上開竊佔犯行應堪認定。
三、按刑法第320 條第2 項之竊佔罪，為即成犯，於其竊佔行為
    完成時犯罪即成立，以後之繼續竊佔乃狀態之繼續，而非行
    為之繼續，最高法院66年臺上字第3118號著有判例可資參照
    。次按行為後法律有變更者，適用行為時之法律。但行為後
    之法律有利於行為人者，適用最有利於行為人之法律，刑法
    第2 條第1 項定有明文。本件被告行為後，如附表所示之相
    關法律均已變更，並於95年7 月1 日施行，經如附表所示之
    整體比較結果，裁判時之法律並非有利於被告，依前開說明
    ，本件自應適用各該行為時即修正前之法律至明。
四、核被告所為，係犯刑法第320 條第2 項之竊佔罪。爰審酌被
    告竊佔古坑國小所管理之土地，時間長達5 年之久，期間屢
    經古坑國小請求返還均未置理，漠視法紀及他人合法使用土
    地之利益，犯後雖於本院審理中將其所放置之貨櫃屋搬遷，
    但迄未拆除其所搭建之木造廁所而返還全部土地予古坑國小
    ，難認已有悔意，惟念其並無前科紀錄，有臺灣高等法院被
    告前案紀錄表1 份在卷足按，素行良好，且係因腳部殘疾，
    求職不易，經濟狀況不佳，為謀生計而犯案等一切情狀，量
    處如主文所示之刑，並諭知易科罰金之折算標準。
五、公訴意旨另以：被告意圖為自己不法之利益，自90年間某日
    起，擅自占用古坑國小所管理之雲林縣古坑鄉○○段第1031
    地號土地，在其上搭建鐵皮屋供己居住使用，因認被告此部
    分所為，亦涉犯刑法第320 條第2 項之竊佔罪嫌。按犯罪事
    實應依證據認定之，無證據不得認定犯罪事實；又不能證明
    被告犯罪者，應諭知無罪之判決，刑事訴訟法第154 條第2
    項、第301 條第1 項分別定有明文。次按如在他人竊佔土地
    行為完成後，始向其買受或收受，縱明知係因竊佔而得，仍
    予故買或收受，祗能成立故買贓物或收受贓物罪，與收買動
    產之盜贓初無異致，不能謂其故買或收受行為，即為竊佔不
    動產，最高法院81年度臺上字第2198號亦著有判決可資參照
    。本件公訴人認被告涉有上開罪嫌，係以證人劉水柳於警詢
    及偵訊中之證述及卷附上開土地之登記謄本、地籍圖謄本、
    聲請調解書、古坑國小經管宿舍面積統計季報表、不合規定
    占用人清冊各1 份、現場照片6 張等為其論據。訊據被告堅
    詞否認上開竊佔犯行，辯稱：上開第1031地號土地係伊父親
    過去在古坑國小擔任工友時，即在該處居住並搭建鐵皮屋，
    伊自出生起即居住在該處，921 地震後，係由伊母親進行翻
    修等語。經查，被告一家人目前所居住使用之鐵皮屋占用雲
    林縣政府所有，由古坑國小所管理之上開第1031地號土地如
    附圖所示D 部分面積53平方公尺乙情，業經本院到場勘驗並
    囑託雲林縣斗六地政事務所測量無訛，並有上開土地之土地
    登記謄本、土地所有權狀、地籍圖謄本、本院95年10月12日
    勘驗筆錄、現場圖、雲林縣斗六地政事務所95年11月6 日土
    地複丈結果圖說各1 份及現場照片16張附卷可稽，固堪以認
    定，惟被告所辯上開鐵皮屋係其父在古坑國小擔任工友時所
    建造，並由其母在921 地震後翻修乙節，經核與其母梁李愛
    於本院審理中之陳述相符，且被告之父梁信實確係在古坑國
    小擔任工友退休乙情，亦經古坑國小代表人即現任校長丙○
    ○於本院準備程序中陳述在卷，參以梁信實、梁李愛夫妻自
    71年2 月4 日起即設籍在被告之現住地即雲林縣古坑鄉○○
    村○○路86號，梁信實於87年7 月29日死亡後，即由梁李愛
    繼任為戶長乙情，此有梁信實之個人除戶資料查詢結果及梁
    李愛之全戶戶籍資料查詢結果各1 紙在卷可憑，則以其等設
    籍之初被告年僅18歲，衡情應尚無能力建造上開鐵皮屋供父
    母居住使用，再佐以梁信實自83年10月1 日起即向財政部國
    有財產局承租上開第1031地號土地之鄰地即同段第989 之2
    、989 之4 地號土地，業如前述，顯係將所承租之土地與上
    開第1031地號土地一併加以利用，綜合上情研判，被告辯稱
    上開鐵皮屋係由其父在古坑國小擔任工友時所建造，並由其
    母在921 地震後翻修乙節，應與事實相符而堪以採信，則上
    開鐵皮屋既非被告所建造，縱使該鐵皮屋係無權占用上開第
    1031地號土地，於被告之父梁信實建造上開鐵皮屋之初，竊
    佔行為業已完成，被告及其家人嗣後居住在內，揆諸前揭最
    高法院判決意旨，已無從成立另一竊佔罪，至於是否成立其
    他罪名亦非本案審理範圍。綜上所述，公訴人所舉前揭證據
    均僅能證明被告有占用上開第1031地號土地之事實，尚不足
    以認定被告有竊佔上開第1031地號土地之犯行。此外，本院
    復查無其他積極之證據，足認被告確有公訴人所指此部分犯
    行，既不能證明被告此部分犯罪，本應為被告此部分無罪之
    諭知，惟公訴人認此部分與前揭有罪部分有事實上1 罪關係
    ，爰不另為無罪之諭知。
據上論斷，應依刑事訴訟法第452 條、第299 條第1 項前段，刑
法第2 條第1 項前段、第320 條第2 項、修正前刑法第41條第1
項，罰金罰鍰提高標準條例第1 條前段、廢止前罰金罰鍰提高標
準條例第2 條，判決如主文。
本案經檢察官甲○○到庭執行職務
中　　華　　民　　國　　96　　年　　1 　　月　　26　　日
                  刑事第一庭    審判長法  官  紀文勝
                                      法  官  楊昱辰
                                      法  官  王雅苑
以上正本證明與原本無異。
如不服本判決，應於判決收受後10日內，向本院提出上訴狀（須
附繕本）。
                                      書記官  譚系媛
中　　華　　民　　國　　96　　年　　1 　　月　　28　　日
附錄法條：
中華民國刑法第320條
意圖為自己或第三人不法之所有，而竊取他人之動產者，為竊盜
罪，處5 年以下有期徒刑、拘役或5 百元以下罰金。
意圖為自己或第三人不法之利益，而竊佔他人之不動產者，依前
項之規定處斷。
前2 項之未遂犯罰之。
┌───────────────────────────────────────────────┐
│附表：                                                                                        │
├──────┬─────────────┬─────────────┬───────┬────┤
│相關變更條文│行為時法（下稱舊法）之內容│裁判時法（下稱新法）之內容│比  較  理  由│備    註│
├──────┼─────────────┼─────────────┼───────┼────┤
│【罰金刑貨幣│依法律應處罰金、罰鍰者，就│中華民國94年1 月7 日刑法修│刑法之貨幣單位│經依現行│
│單位之變更】│其原定數額得提高為2 倍至10│正施行後，刑法分則編所定罰│由「元（指銀元│法規所定│
│罰金罰鍰提高│倍（刑法係定明10倍）。第1 │金之貨幣單位為新臺幣。94年│）」變更為「新│貨幣單位│
│標準條例第1 │條所定得提高倍數之規定，於│1 月7 日刑法修正時，刑法分│臺幣」，且刑法│折算新臺│
│條前段、第5 │本條例修正後制定之法律，不│則編未修正之條文定有罰金者│分則之罰金數額│幣條例第│
│條→刑法施行│適用之；本條例修正前公布之│，自94年1 月7 日刑法修正施│，亦視該分則先│2 條之規│
│法第1 條之1 │法律，於本條例修正後修正其│行後，就其所定數額提高為30│前曾修正與否，│定折算後│
│第1 項、第2 │罰金罰鍰數額或法律經全部修│倍。但72年6 月26日至94年1 │而分別提高3 或│等值，是│
│項          │正而其罰金罰鍰數額未予變更│月7 日新增或修正之條文，就│30倍。        │新法並未│
│            │者，亦同。                │其所定數額提高為3 倍。    │              │較有利。│
├──────┼─────────────┼─────────────┼───────┼────┤
│【罰金刑最低│罰金：（銀元）1 元以上。有│罰金：新臺幣1000元以上，以│罰金刑之最低度│舊法均較│
│度刑之變更與│期徒刑加減者，其最高度及最│百元計算。有期徒刑或罰金加│刑，由銀元10元│為有利。│
│加、減】刑法│低度同加減之。拘役或罰金加│減者，其最高度及最低度同加│（亦經提高）即│        │
│第33條第5 款│減者，僅加減其最高度。    │減之。拘役加減者，僅加減其│新臺幣30元，提│        │
│、第67條、第│                          │最高度。                  │高為新臺幣1000│        │
│68條        │                          │                          │元；且加（減）│        │
│            │                          │                          │之最低數額，亦│        │
│            │                          │                          │由銀元1 元即新│        │
│            │                          │                          │臺幣3 元，提高│        │
│            │                          │                          │成為新臺幣100 │        │
│            │                          │                          │元；又罰金刑之│        │
│            │                          │                          │最低度刑亦同加│        │
│            │                          │                          │（減）之。    │        │
├──────┼─────────────┼─────────────┼───────┼────┤
│【易科罰金折│犯最重本刑為5 年以下有期徒│犯最重本刑為5 年以下有期徒│易科罰金折算標│舊法有利│
│算標準變更】│刑以下之刑之罪，而受6 個月│刑以下之刑之罪，而受6 個月│準由銀元300 元│        │
│修正前刑法第│以下有期徒刑或拘役之宣告…│以下有期徒刑或拘役之宣告者│即新臺幣900 元│        │
│41條第1 項前│得以（銀元，下同）1 元以上│，得以新臺幣1000元、2000元│，提高為以新臺│        │
│段、廢止前罰│3 元以下折算1 日，易科罰金│或3000元折算1 日，易科罰金│幣1000元、2000│        │
│金罰鍰提高標│。依刑法第41條易科罰金…就│。                        │元或3000元折算│        │
│準條例第2 條│其原定數額提高為100 倍折算│                          │1日           │        │
│→現行刑法第│1 日；法律所定罰金數額未依│                          │              │        │
│41條第1 項前│本條例提高倍數，或其處罰法│                          │              │        │
│段          │條無罰金刑之規定者，亦同。│                          │              │        │
├───┬──┼─────────────┴─────────────┴───────┼────┤
│整體比│舊法│法定刑為5 年以下有期徒刑、拘役或新臺幣1 萬5 千元以下、新臺幣30元以上罰│舊法較為│
│      │    │金，易科罰金折算標準為新臺幣900 元折算1 日                            │有利    │
│      ├──┼───────────────────────────────────┤        │
│較結果│新法│法定刑為5 年以下有期徒刑、拘役或新臺幣1 萬5 千元以下、新臺幣1,000 元以│        │
│      │    │上罰金，易科罰金折算標準為新臺幣1000元、2000元或3000元折算1日         │        │
└───┴──┴───────────────────────────────────┴────┘
